臺灣彰化地方法院民事判決　　　　　　　95年度家訴字第32號
原　　　告　甲○○
訴訟代理人　何崇民律師
被　　　告　辛○○
被　　　告　癸○
被　　　告　庚○○
被　　　告　壬○○
　　　　　　　　　　　　巷20.
被　　　告　丙○○
被　　　告　子○○
上列六人共同
訴訟代理人　陳浩華律師
共　　同
複代理人　　乙○○　　住台中市.
被　　　告　戊○○　　住彰化縣.
被　　　告　丁○○　　住彰化縣.
被　　　告　己○○　　住台中縣.
　　　　　　　　　　　　弄42.
上列當事人間請求返還遺產事件，本院於民國96年6月21日言詞
辯論終結，判決如下：
    主 　 文
被告癸○、庚○○、壬○○、丙○○、子○○、戊○○、丁○○
、己○○應共同就附表所示之不動產辦理繼承記登記後，將其中
之所有權部分中之三分之二移轉登記予原告。
訴訟費用由被告癸○、庚○○、壬○○、丙○○、子○○、戊○○、丁○○、己○○連帶負擔。
    事 　 實
甲、原告方面：
  一、聲明：
  　(一)先位聲明：
      被告癸○、庚○○、壬○○、丙○○、子○○、戊○○、
      丁○○、己○○應共同就附表所示之不動產辦理繼承登後
      ，就其所有權部分之三分之二移轉登記予原告。
  　(一)備位聲明：
  　　被告辛○○應就附表所示之不動產辦理繼承登後，就其所
　    有權部分之二分之一移轉登記予原告。
  二、陳述：
    (一)、原告係訴外人黃圳（日據昭和15年、即民國29年4月23
        日生'）之親侄子，黃圳於民國88年08月03日死亡，遺
        有如附表所示之不動產，其養父為黃汶上（亦已於民國
        55年3月3日死亡），黃汶上之子女計有癸○、庚○○、
        壬○○、黃阿幸、子○○、黃秀錦共計六女，渠等與黃
        圳法律上係兄妹關係。原告與黃圳年齡相近，自幼感情
        甚篤，且係親叔侄關係，較互有往來；黃圳生病時均由
        原告予照顧，黃圳有感於此，遂生前於民國88年03月11
        日以代筆遺囑方式，書立遺囑，要將全部財產（包括動
        產、不動產、現金債權等）均由原告單獨全部繼承，由
        黃圳口授，周平凡代筆，並宣讀講解，並經立遺囑人黃
        圳簽名按捺指印，亦有見證人三人即周平凡、李宗成、
        黃基明簽名見證，故原告係黃圳之遺產之受遺贈人。
    (二)、原告曾多次要求訴外人楊沂溢返還其代黃圳保管之位於
        台北市○○○路○段18弄12號地下室停車位第56號之車
        庫權狀（如附表所示），然楊沂溢以原告涉偽造文書罪
        嫌等為由，拒不返還，嗣於94年12月12日將權狀交由被
        告粘子○○（即子○○；故原告已撤回對楊沂溢之部分
        ）。按黃圳亡故當時，未有配偶，也無子女，故其遺產
        應由他養父黃汶上之子女即癸○、庚○○、壬○○、黃
        阿幸、子○○、黃秀錦六人繼承，嗣黃秀錦亦已於民國
        94 年03月17日死亡，其繼承人為夫戊○○、子女丁○○、己○○（變更為本件之被告）。今黃圳既以遺囑方
        式表明將其財產全部概括給予原告，贈與效力自黃圳死
        亡時即生效力，渠等被告等人未將權狀交付原告，爰代
        位癸○等六人行使民法第1146條繼承回復請求權及本於
        民法第1199條、第242條、第767條規定，請求為如先位
        聲明。若黃圳之繼承人係被告癸○等人（不包括辛○○
        ），則被告等之特留分為其應繼分之三分之一，故應就
        系爭不動產權利三分之二移轉登記予原告；若黃圳之繼
        承人為被告辛○○，因其為黃圳之父，其特留分為應繼
        分之二分之一，被告辛○○應將系爭不動產權利二分之
        一移轉登記予原告，爰為備位聲明。
    (三)、被告所辯稱一節，除未顯示黃圳不能言語外，並明白顯
        示黃圳於立遺囑時，他的意識應清醒。將全部遺產給原
        告，並非複雜問題，被告提出之診斷證明書，不能作為
        黃圳於立遺囑時，認定他意識不清之有利證據。因黃圳
        生前很多醫療費用均由原告支付，後原告突染重病，經
        濟狀況一時不佳，為了籌措醫療費用，遂另立贈與契約
        ，期盼原告能早日取得財產作為醫療費用支付之花費，
        而黃圳也無異議，其多筆財產在生前也以贈與方式予原
        告，況且原告出售停車位，也是在此情況下所為，猶見
        黃圳業已將全部財產交由原告處理，與遺囑內容並無相
        違背之處。又原告贈與原告，原告分期繳納贈與稅，亦
        足證明被繼承人黃圳確有給予原告遺產之意。
    (四)、於民國88年3月11日立本件遺囑時，被告等舉的證人陳
        采琴、林武川並不在場。而黃圳與原告乃具血緣之親叔
        侄關係，年齡相近，互有來往，黃圳與被告等人固因黃
        圳被收養而與被告他們有法定親屬關係，惟與被告等人
        幾乎未有任何互動，因念及他年老時，時日恐無多，又
        原告對他多年來的照顧，才會立遺囑將財產予原告，且
        立遺囑由律師周平凡代筆兼見證人，另見證人李宗成、
        黃基明三人見證下，宣讀遺囑給黃圳聽，黃圳認可後簽
        名蓋指印，此經台灣台中地方法院檢察署八十八年度偵
        字第12332號偽造文書一案、九十三年偵續字第247號一
        案認定之真實，渠等見證人均到庭證述無誤。另代筆遺
        囑之黃圳指印經送刑事警察局鑑定結果，確屬黃圳之指
        印無誤，且黃圳當時仍有意識能力。而被告等舉證人陳
        采琴是於88年3月20日始來看護黃圳，故其證詞與本件
        遺囑真偽無關聯性；證人林武川之證詞，僅係推論之詞
        ，不足以推翻證人周平凡等見證人之證詞。
    (五)、黃圳於民國88年03月15日另立贈與契約，將所有動產、
        不動產、有價證券及金錢財物贈與原告，該贈與內容與
        遺囑內容完全一致，且贈與之動機、目的，已如前所述
        。按民法第1221條規定立遺囑後，所為之行為與遺囑有
        抵觸者，其抵觸部分，遺囑視同撤回。本件遺囑內容與
        其後所書立之贈與契約之內容完全一致，顯見黃圳立贈
        與契約，僅確認全部財產要由原告取得，並因為原告一
        時經濟拮据及生病，為取得、變賣黃圳財產以支應醫藥
        費用，始為贈與。被告等固辯稱黃圳立遺囑時意識已不
        清晰云云，如前所述，見證人等三人之證詞，足堪認定
        為黃圳當時確有意識能力，被告等人辯稱僅臆測之詞，
        委無可採。
    (六)、本件被告等人未見諒原告，認為是原告在侵吞黃圳財產
        ，然黃圳生前很多金錢透過楊沂溢出入，被告等人為何
        不找楊沂溢查問清楚？黃圳也只剩下此一系爭財產，原
        告本不與爭奪，惟為了確認黃圳確實書立遺囑之真正，
        才提起本件訴訟。
  三、證據：提出不動產買賣契約書、黃圳死亡證明書、台灣高
      等法院台中分院94年度家上字第85號民事判決、台灣台中
      地方法院93年度家訴字第126號民事判決、代筆遺囑、存
      證信函、戶籍謄本、土地及建物謄本（均影本）、仁愛醫
      院診斷證明書、周平凡與李宗成、黃基明於台中地檢署之
      證詞筆錄影本、刑事警察局指紋鑑定報告影本、台中地檢
      署93年偵續字第247號不起訴處分書影本等為證。
乙、被告方面：
  一、被告辛○○、癸○、庚○○、壬○○、黃阿幸、子○○部
      分：
     (一)、聲明：駁回原告之訴。
     (二)、陳述：
       1.被告等人否認遺囑之真正，按於訂立遺囑時，立遺囑
         人黃圳已經是上顎竇癌症末期，無法自理生活，且其
         筆跡歪斜，堪信黃圳當時意識不清，且當時黃圳全盲
         ，台中縣大里仁愛醫院出具之函稱「黃圳意識清楚時
         ，對於簡單問題可以點頭或搖頭回應，對於複雜問題
         ，不得而知」。而另案之證人陳采琴於另案稱「我太
         老實了，所以把我換掉，要自己人來照顧黃圳。」；
         林武川證稱：「甲○○（即本件原告）說要拿授權書
         給黃圳簽，結果書面變成遺囑。」，堪信原告利用黃
         圳精神喪失之際，讓黃圳簽署遺囑。
       2.再者，代筆遺囑之要件，見證人應由立遺囑人指定之
         ，本件從代筆律師周平凡到其他見證人，皆由原告指
         定之，甚至連保管不動產權狀者楊沂溢，也被排除在
         外，足信應屬原告謀奪遺產之不當遺囑。又若本件確
         係真正遺囑，何以在立遺囑四日後之88年3月15日又書
         立與遺囑內容相同之贈與契約書？為何黃圳未向楊沂
         溢表明要將權狀等物交還？益證該遺囑是虛偽。且依
         民法第1221條規定，贈與契約因與遺囑內容一致，遺
         囑視同撤回。然原告卻於88年3月30日持遺囑向台北大
         眾銀行辦理黃圳帳戶註銷，另於89年6、7月間持遺囑
         向台中地方法院指定遺囑執行人，顯見贈與契約並非
         有效。原告為了不讓楊沂溢與黃圳當面對質，及不等
         待黃圳亡故後，竟利用贈與契約對罹患重病之黃圳提
         起民事訴訟，以圖巧取其財產。
       3.被告癸○、庚○○、壬○○、黃阿幸、子○○等人（
         含被告戊○○等三人）不爭執渠等應係黃圳之繼承人
         ，被告辛○○應非黃圳之繼承人。且縱係遺囑係真正
         ，被告等人既係繼承人，主張特留分應予扣減。
　二、被告戊○○、丁○○、己○○未於言詞辯論期日到場，亦
　　  未提出任何書狀，作有利於自己之聲明或陳述。
    理    由
一、被告戊○○、丁○○、己○○未於言詞辯論期日到場，查無
    民事訴訟法第386條各款所列情形，此部分爰依原告之聲請
    ，由其一造辯論而為判決。
二、原告主張原告係訴外人黃圳（日據昭和15年、即民國29年4
    月23日生）之親侄子，黃圳於民國88年08月03日死亡，遺有
    如附表所示之不動產，其養父為黃汶上（亦已於民國55年3
    月3日死亡），黃汶上之子女計有癸○、庚○○、壬○○、
    丙○○、子○○、黃秀錦（於民國94年3月17日亡故，其繼
    承人為戊○○、丁○○、己○○）六人，渠等與黃圳應係法
    律上之兄弟姐妹關係。原告與黃圳年齡相近，自幼感情甚篤
    ，且係血緣上親叔侄關係，較互有往來；黃圳年老生病時均
    由原告予照顧，黃圳有感恩於此，遂生前於民國88年03月11
    日以代筆遺囑方式，書立遺囑，要將全部財產予原告等情，
    已據原告提黃圳死亡證明書、台灣高等法院台中分院94年度
    家上字第85號民事判決、台灣台中地方法院93年度家訴字第
    126號民事判決、代筆遺囑、存證信函、戶籍謄本、土地及
    建物謄本（均影本）等為證。據該遺囑之記載「立遺囑人黃
    圳全部之財產（包括動產、不動產、現金、債權等），均由
    甲○○單獨全部繼承，以上意旨，由黃圳口授，周平凡代筆
    ，並宣讀講解，經立遺囑人認可後，簽名並按捺指紋，記明
    年月日」。該遺囑之真正，有代筆人兼見證人周平凡、見證
    人李宗成、黃基明證述屬實，此有台灣台中地方法院檢察署
    88年偵字第12332號偵訊筆錄可稽，又該遺囑上黃圳之指紋
    確屬黃圳無誤，也有刑事警察局鑑定書為憑，堪信為真正。
三、雖被告癸○等人固辯稱黃圳當時已意識不清云云，惟據仁愛
    醫院主治醫師出具之診療說明書所載「病人黃圳於88年3月7
    日至88年3月13日入院期間，大部分意識清醒，但由於其腫
    瘤嚴重壓迫神經，可能有少部分時間意識模糊。病人於意識
    清醒時間，對於簡單問題，仍可以點頭、搖頭回應，但對於
    複雜問題，依現代醫學而，言是否可以回應，不得而知。」
    ，故無從判定黃圳於立遺囑時，其意識處於不清狀態。再者
    ，上開遺囑內容係概括性由原告取得立遺囑人全部財產，故
    問答上應比較簡單，無複雜性。按民法第1194條代筆遺囑固
    規定，由遺囑人指定三人以上之見證人，而此三位見證人，
    應不需要由立囑人親自找來之人，只需他認定即可，故本件
    見證人縱使是由原告找來，然黃圳確有立遺囑真意，並認可
    此三位見證人在場見證所立遺囑經過，形式上應已完備。至
    於被告所舉之證人陳采琴、林武川於他案之陳述，因渠等未
    於立遺囑時在場，所為證詞純係推論之詞，難為不利於原告
    之依據。
四、被告癸○等人又辯稱：若遺囑為真正，何以在立遺囑四日後
    之88年3月15日又書立與遺囑內容相同之贈與契約書？為何
    黃圳未向楊沂溢表明要將權狀等物交還？益證該遺囑虛偽，
    且依民法第1221條規定，遺囑視同撤回等語。惟查，依卷附
    贈同意書所載「本人黃圳願無條件將名下所有動產、不動產
    、有價證券及金錢財務贈與甲○○」，事實上，與上述遺囑
    內容應屬一致，兩者並無衝突。按民法第1221條規定立遺囑
    後所為之行為與遺囑有抵觸者，其抵觸部分，遺囑視同撤回
    。本件贈與與遺囑內容，應無抵觸之處，即黃圳願將全部財
    產給予原告，僅在於效力不同（遺囑需待立遺囑人死亡時生
    效）。而據原告稱當時他經濟狀況不佳，與黃圳亟需金錢支
    付醫療費用，故又另立贈與，希早日取得黃圳財產，以支應
    ，衡情應屬可信。至於訴外人楊沂溢有無將權狀等物交還，
    與該贈與無關，況楊沂溢已與原告為了黃圳之金錢上（原告
    所稱銀行帳戶借用出入之事）交惡，原告何以會事先告知楊
    沂溢或請他交付權狀等物？堪信被告所辯，也不足採信。原
    告主張遺囑應屬真正。
五、按黃圳生前未有配偶，也無子女，而訴外人黃汶上係黃圳之
    養父，為台灣台中地方法院93年度家訴字第126號理由欄中
    認定之事實，黃汶上之子女計有癸○、庚○○、壬○○、丙○○、子○○、黃秀錦（於民國94年3月17日亡故，其繼承
    人為戊○○、丁○○、己○○）六人，渠等與黃圳應係法律
    上兄妹關係，為同一順序繼承人。按兄弟姐妹之特留分為其
    應繼分之三分之一；應留特留分之人，如因被繼承人所為之
    遺贈，致其應得之數不足者，得按其不足之數由遺贈財產扣
    之，民法第1223條第4款、第1225條分別定有明文。本件上
    述被告等人既係黃圳之繼承人，繼承黃圳之財產上權利義務
    ，則原告基於黃圳遺囑之請求，請求上開被告等人將系爭不
    動產辦理所有權繼承登記後，扣除特留分三分之一後，其餘
    部分應移轉登記予原告，於法有據，應予准許。
六、本件原告先位聲明既有理由，備位聲明即勿庸再予審酌。
七、據上論結，本件原告之訴為有理由，依民事訴訟法第385條
    第1項前段、第78條、第85條判決如主文。
中　　華　　民　　國　　96　　年　　7　　月　　 5　　日
                  家事法庭      法　官　王鏡明
以上正本係照原本作成。
如對本判決上訴應於判決送達後20日內向本院提出上訴狀
                            　　書記官　楊美芳
中　　華　　民　　國　　96　　年　　7　　月　　 5　　日
附表之不動產：
土地坐落：
    台北市○○區○○段五小段169、170、171、172、173、174
    、175、176、177、178地號土地、權利範圍21/70000。
房屋坐落:
    台北市○○區○○段五小段834建號、建物門牌：台北市○○○路○段250巷18、36巷12、11號地下室、權利範圍93/100
    00。
